臺灣高等法院民事判決　九十一年度上易字第四八九號
　　　上　訴　人　首里建設股份有限公司
　　　法定代理人　簡天廷
　　　被　上訴人　劉運輝即佑源企業社
右當事人間給付工程款事件，上訴人對於中華民國九十一年四月二十六日臺灣板橋地
方法院九十年度訴字第一四五四號第一審判決提起上訴，本院判決如左：
      主      文
上訴駁回。
第二審訴訟費用由上訴人負擔。
      事實及理由
一、本件被上訴人起訴主張：被上訴人於八十九年五月三十一日與上訴人公司訂立工
    程合約，承作上訴人公司位於台北縣三重市○○路之首里華廈粉刷工程。被上訴
    人於九十年一月間依約如期完工，並經被上訴人公司之工地主任確認數量，上訴
    人尚欠尾款新台幣（下同）五十五萬八千八百九十七元未付，迭次催請上訴人公
    司驗收及給付工程款，上訴人均置之不理，上訴人故意不辦理驗收及給付工程尾
    款，自應視為條件已成就，況本件依合約第四條約定，僅需向工務局報驗合格，
    取得使用執照之核發，上訴人即應付清尾款，被上訴人自得請求上訴人付清工程
    尾款五十五萬八千八百九十七元。至上訴人辯稱工程有未施作之部分，或屬使用
    執照核發後的二次施工，非原合約給付範圍，或依上訴人之工地主任指示，僅施
    作一部分，而無繼續完成義務，或不可歸責於被上訴人之事由致遲延，上訴人尚
    不得以之拒付尾款。又上訴人剋扣浴缸砌磚改以立起來方式施作增加之費用四萬
    零五百元，及九十年一月二十日請款單說明欄所載第１、２項目共八千八百七十
    五元，共計四萬九千三百七十五元之工程款，合計上訴人共應給付被上訴人六十
    萬八千二百七十二元，為此訴請被告給付上開金額，並自起訴狀繕本送達翌日起
    至清償日止按年息百分之五計算之利息等情。並聲明：上訴駁回。（原審為被上
    訴人一部勝訴、一部敗訴之判決，上訴人對其所受應給付被上訴人五十九萬九千
    三百九十七元本息之敗訴部分提起上訴，其餘被上訴人請求九十年一月二十日請
    款單說明欄所載第１、２項目八千八百七十五元之工程款敗訴部分，兩造均未上
    訴，已告確定，以下不另論述）。
二、上訴人則以：否認有短付工程款四萬零五百元，又被上訴人有多處工程未施作，
    包括：後圍牆砌磚後圍牆粉刷一樓廁所砌磚一樓廁所牆面壁磚一樓廁
    所地面地磚一樓（ＡＢ）棟後面平台粉刷室外梯（逃生梯）牆面粉刷車庫
    砌磚及粉刷地下室轉盤砌磚騎樓收邊粉刷門窗嵌縫一樓管道間、牆及樑
    柱磁磚抹縫等，是被上訴人就其所承攬之工作顯未依約完成。又上訴人於九十年
    三月一日派員檢測時，亦發現被上訴人施工品質多所瑕疵，包括：地下室有多
    達二十處以上漏水，且現場仍留有透明塑膠管引流，其施工顯未達通常防漏效益
    昇降梯旁樑柱未抹平窗戶瀉水坡度未達合約所規定之1/50等瑕疵。上訴人就
    被上訴人施工未完成部分及品質瑕疵部分，曾先後以存證信函催告被上訴人限期
    依約完成施工及修補瑕疵，惟被上訴人卻置之不理，上訴人除就該施工瑕疵部分
    ，因委請第三人修補漏水而受有五十四萬元之損害外，並因此無法對第三人點交
    房屋而受有五十萬元之損害，依民法第二百三十一條第一項及同法第四百九十五
    條第一項之規定，被上訴人應賠償被告一百零四萬元，上訴人就此與被上訴人之
    工程款請求權為抵銷等語置辯。並聲明：(一)原判決不利上訴人之部分廢棄。(二)右
    廢棄部分，被上訴人在第一審之訴及假執行之聲請均駁回。(三)如受不利判決，願
    供擔保請准免假執行。
三、查被上訴人主張：被上訴人承作上訴人位於台北縣三重市○○路首里華廈粉刷工
    程，簽約時由被上訴人依據工程圖說約定施工項目及估計施作數量，再分期按被
    上訴人實際施作之項目及數量計價，經上訴人之工地主任就被上訴人施作之數量
    予以確認後，製作請款單，送交上訴人之法定代理人核准後，發給被上訴人該期
    所請款項百分之九十之工程款，每期保留一成工程款作為施工瑕疵之扣款，迄今
    上訴人仍有一成之工程保留款五十五萬八千八百九十七元未付，業據提出工程合
    約一份、請款單三件（以上皆為影本）在卷可稽（見原審卷第七、八頁，第十五
    至十八頁），復為上訴人所不爭執，堪信為真實。
四、被上訴人主張：兩造工程合約第四條第三款約定：「經報驗合格後付清尾款」，
    所謂報驗合格，係指經工務局檢查與建造圖一樣，故於使用執照核發下來，上訴
    人即應付清尾款云云。查本件系爭工程合約第四條第三款固有如上開之約定，但
    未指明報驗之對象為何人，然觀諸同合約第十七條約定：「工地驗收：工程全部
    完竣，經監工人員初驗合格後，再由甲方（即上訴人）派員或報請上級機關派員
    覆驗，認為合格，方作正式驗收，甲方驗收時，如發現工程與規定不符，乙方（
    即被上訴人）須依照甲方指示，即行修正，凡驗收所需工人工具及梯架等，經由
    乙方供給之」，應可知第四條第三款所謂「報驗合格」，乃指依第十七條約定由
    定作工程之上訴人辦理驗收後，始有付清尾款之義務。蓋建築主管機關查驗建築
    物是否合於使用執照核發之規定，乃依其建築管理行政觀點所為之查驗，與建物
    施工是否符合兩造約定之工程數量、品質，究有不同，如建築主管機關查驗合格
    核發使用執照後，上訴人即須付清承攬報酬之尾款，則不論上訴人依合約驗收合
    格與否或施工有無不符約定之瑕疵問題，均無礙於上訴人給付保留尾款之責任，
    上訴人已無保留尾款之實益，合約第十七條之驗收條款豈非贅文？是故，綜合上
    開條約款之意旨，可認本件上訴人給付一成保留尾款之條件，應係上訴人依合約
    第十七條約定驗收合格，而非被上訴人主張向建築主管機關工務局報驗合格之情
    形，先予敘明。
五、被上訴人主張：其已依約完成系爭工程，應得請求一成（百分之十）之施工保留
    款共五十五萬八千八百九十七元，上訴人辯稱：（一）被上訴人尚有：後圍牆
    砌磚後圍牆粉刷一樓廁所砌磚一樓廁所牆面壁磚一樓廁所地面地磚一
    樓（ＡＢ）棟後面平台粉刷室外梯（逃生梯）牆面粉刷車庫砌磚及粉刷地
    下室轉盤砌磚騎樓收邊粉刷門窗嵌縫一樓管道間、牆及樑柱磁磚抹縫等部
    分工程尚未完工，上訴人因此無法對第三人點交房屋而受有五十萬元之損害，依
    民法第二百三十一條第一項之規定，被上訴人應賠償上訴人所受之損害，就此上
    訴人主張與被上訴人之工程款請求權為抵銷。（二）被上訴人施工品質有瑕疵，
    包括：地下室有多達二十處以上漏水，且現場仍留有透明塑膠管引流，其施工
    顯未達通常防漏效益昇降梯旁樑柱未抹平窗戶瀉水坡度未達合約所規定之
　　1/50，上訴人委請第三人修補漏水，受有五十四萬元之損害，依民法第四百九十
　　五條第一項規定，上訴人得向被上訴人請求賠償，就此亦主張抵銷等語。經核上
　　訴人上開抗辯，並未主張減少報酬，是本件工程保留款之數額仍為五十五萬八千
　　八百九十七元。經查：
（一）就上訴人辯稱：被上訴人尚有：後圍牆砌磚後圍牆粉刷一樓廁所砌磚
      一樓廁所牆面壁磚一樓廁所地面地磚一樓（ＡＢ）棟後面平台粉刷室外
      梯（逃生梯）牆面粉刷車庫砌磚及粉刷地下室轉盤砌磚騎樓收邊粉刷
      門窗嵌縫一樓管道間、牆及樑柱磁磚抹縫等部分工程尚未完工，上訴人因此
      受有五十萬元之損害，主張抵銷部分：
      1.兩造間就本件系爭工程施作範圍，綜合工程合約第二條：「工程範圍：一、
        詳工程施工圖及施工說明書（無第二項）。」；第六條：「甲方（即上訴人
        ）對本工程有隨時變更及增減工程數量之權，乙方（即被上訴人）不能異議
        ，對增減數量，雙方參照本合約所訂單價計算增減之，于驗收時一併計價，
        惟如有新增工程項目時，得由雙方協議，補充單價．．．」；第七條：「所
        有本工程之圖樣及施工說明書等，乙方（即被上訴人）應完全明瞭，如實遵
        照，不得臨時發生異議，凡圖說中未經註明而為施工上所必須者，或慣例上
        所應有者，乙方亦須照作，不得推諉或要求加價」等約定，可知依契約所定
        ，兩造原則上依照「工程圖說」及「施工說明書」確定被上訴人應施工之範
        圍，但上訴人可以就工程圖說已有之施工數量予以增減，凡圖說中未經註明
        ，除該項目為施工上所必須或慣例上所應有，上訴人必須照作外，其他新增
        項目，則由雙方協議，補充單價，亦即新增之項目，並非在兩造契約原約定
        之工程範圍內，需經被上訴人之同意，始得納入契約所定之工程範圍。
      2.被上訴人主張：上訴人所辯未施工項目中，第至第項、第、項，均
        係在使用執照核發下來以後，另行施工項目之事實，為上訴人所不爭執。按
        建築法第七十條規定：「建築工程完竣後，應由起造人會同承造人及監造人
        申請使用執照。直轄市、縣（市）（局）主管建築機關應自接到申請之日起
        ，十日內派員查驗完竣。其主要構造、室內隔間及建築物主要設備等與設計
        圖樣相符者，發給使用執照，並得核發謄本；不相符者，一次通知其修改後
        ，再報請查驗。但供公眾使用建築物之查驗期限，得展延為二十日。」簡言
        之，使用執照之核發，乃建築主管機關按建築圖說查驗建築工程是否按圖施
        工所為，可知被上訴人未施作之上開項目，既屬使用執照核發下來後另行施
        工項目，必然未在建築主管機關核發使用執照所依據之建築圖說中列明。而
        本件工程範圍係以合約中所述「工程施工圖」及「工程說明」界定，參諸證
        人即代表上訴人簽訂本件工程合約，並兼任本件工程工地主任之呂國恩證稱
        ：簽合約時，係以建造圖為準；報驗合格，指經工務局檢查與建造圖一樣，
        核發使用執照等情，可見核發使用執照查驗依據之建築圖說，應即兩造工程
        合約在約定工程範圍時所用之工程施工圖，且上述使用執照核發後另行施工
        之工程項目，因非在核發使用執照查驗依據之建築圖說內列明，亦未屬工程
        合約所附施工圖約定之應施工項目。上訴人就此雖辯稱：本件粉刷工程係採
        「總包方式」，則被上訴人施作之範圍、程度需至系爭建物完成交屋為止，
        且合約簽訂時，僅以建造圖概略約定施工項目及估計施作數量，惟實際上仍
        以實際工程需要而增減之，系爭合約書第六條有約定上訴人對工程有隨時變
        更及增減工程數量之權，被上訴人不能異議；第七條有約定，凡圖說中未經
        註明而為施工上所必須，或慣例上所應有者，被上訴人亦需照作；明細表第
        十項亦約定：如有未盡事宜之處，一切按照工程慣例處理，如有爭議之處，
        以本公司慣例為準。適上訴人公司工程完工後向有加蓋之慣例，被上訴人不
        得謂雙方無二次施工之約定，而拒絕履行契約云云。然查：系爭工程約定之
        工程範圍，依合約第二條、第六條、第七條綜合解釋其意旨，兩造原則上依
        照「工程圖說」及「施工說明書」確定被上訴人應施工之範圍，但上訴人可
        以就工程圖說已有之施工數量予以增減，凡圖說中未經註明，除該項目為施
        工上所必須或慣例上所應有，上訴人必須照作外，其他新增項目，則非兩造
        契約原約定之工程範圍內，需經被上訴人之同意，始得納入契約所定之工程
        範圍，已如前述，而查系爭工程合約中並無所謂本工程乃屬總包方式，施工
        範圍需至系爭建物交屋為止之約定，上訴人就此主張並未提出任何證據以實
        其說，所辯施工範圍至建物交屋為止，並不足採。再佐以證人呂國恩證述：
        簽合約時，以建造圖為準，粉刷以門窗區分內外牆，簽約時被上訴人施作的
        範圍，並沒有約定包括使用執照核發下來以後二次施工的範圍，合約第六條
        所指工程有隨時變更計畫及增減工程數量，是指內部隔間有變更之情形，如
        內牆變更位置，長度可能有增減、本來要貼磁磚改成油漆等等：：被上訴人
        簽約時並沒有同意使用執照核發下來，二次施工亦是由其施作：：後圍牆屬
        違章，不在建造圖裡，一樓廁所，我在時，還沒有做，因為以後一樓要拓寬
        出去，所以沒有作，被上訴人沒有做的部分，沒有算錢，至於拓寬以後，原
        來沒有作的部分，被上訴人如果願意繼續施作，上訴人再另外算錢，但沒有
        約定被上訴人原來未施作由被上訴人繼續完成，此部分由被上訴人與上訴人
        再行協議等語（見原審卷第一五五、一五六頁），可知上述使用執照核發後
        另行施工之工程項目，顯非工程合約原約定之應施工項目，屬新增之施工項
        目，並非在上訴人得自行決定增加施作數量之範圍。雖上訴人又辯稱：證人
        呂國恩原任上訴人工地主任期間，因將工地之臨時水、電接予外人使用，經
        上訴人發現予以斥責，復又在施工期間有多處未遵守施工規則而遭上訴人解
        僱，方挾怨報復，故作虛偽不實之陳述，然此僅上訴人主觀揣測，其又未提
        出任何證據證明證人有前開足致故意為不實證述之情事，證人呂國恩之證言
        既無瑕疵，自不得遽認證人呂國恩之證言為不可採。是故，除非上訴人能證
        明此等使用執照核發下來後之新增之施工項目，為施工上所必須或慣例上所
        應有，被上訴人必須照作外，仍須經被上訴人同意後，被上訴人始有施作之
        義務。上訴人就上述諸項工程，均未舉證證明乃施工上所必須或慣例上所應
        有，更未證明上訴人公司有所謂完工後加蓋之慣例存在，自非契約所定應施
        作之工程，被上訴人不同意施作，亦不能認為尚未完工。
      3.另上訴人所辯第項、第項及第項工程尚未完工等情，被上訴人主張此
        三項工程，被上訴人均已施作，但因上訴人要二次施工，故依上訴人工地主
        任之指示，僅施作一半，被上訴人並僅就其施作數量向上訴人請款等語，上
        訴人不否認上開三項工程，有因二次施工而指示施作一半，並已支付請款之
        事實，但辯稱：被上訴人施作範圍需至系爭建物交屋為止，當然包括使用執
        照核發後再施工部分，縱使上訴人核准被上訴人之請款，然不能證明上訴人
        允許被上訴人不再繼續施作云云。查證人莊勝助（即上訴人所找施作系爭工
        程之第三人）證稱：車庫旁的牆有作一半，有初步打底，伊把他砌磚疊上去
        ，再粉刷完成，一樓廁所旁柱子，磁磚已有作一半等語（見原審卷第二一五
        頁），可見被上訴人當時就上開三項工程，確實業已施作，因上訴人將來在
        使用執照核發下來後，一樓後側仍要繼續興建工程，因而僅施作一部分等情
        ，應屬真實。至上訴人雖以前詞置辯，然上訴人所稱本件工程縱屬使用執照
        核發後之二次施工，被上訴人仍需施作至建物交屋為止，核與契約所定工程
        範圍不符，前已敘及，又系爭合約書第六條既約定上訴人可以決定增減工程
        數量，被上訴人遵從上訴人之指示，僅施作一半之工程，並依上開工程項目
        減少至一半之數量請款，被上訴人亦已依其請款給付，則被上訴人顯已表示
        上開三項工程施作範圍，就以原訂數量一半計算，否則上訴人若對未完成之
        一半工程，仍保留請求被上訴人施作之權利，何以會核准被上訴人之請款。
        故被上訴人依上訴人指示之數量施作完畢，上訴人並已付款，兩造間之權利
        義務顯已履行完畢，之後上訴人若要被上訴人就未施作之部分繼續完工，此
        屬另一個契約，上訴人必須舉證兩造另已達成協議，否則被上訴人不當然有
        繼續完工之義務。
      4.至上訴人所辯第項地下室轉盤砌磚工程，被上訴人主張非合約給付內容，
        觀諸兩造合約明細表所列工程項目，確無此項目，上訴人則辯稱此乃收尾工
        程，依工程慣例，為粉刷工程項目之一，被上訴人當施作無疑云云，但查粉
        刷工程與砌磚工程明顯為不同工程項目，此由兩造約定之工程明細表第四、
        第五項將內牆砌磚與內牆粉刷分列二項即明，上訴人對其所辯地下室轉盤砌
        磚為粉刷工程收尾項目之工程慣例，又未舉證以實其說，自難採信。則此項
        工程，因非合約給付內容，被上訴人自無施工之義務。
      5.綜上，上訴人所指上開十二項施工項目，或非屬原合約給付範圍，或不能證
        明被上訴人同意施作，或已經上訴人縮減工作數量而無繼續施作之義務，上
        訴人依據民法第二百三十一條第一項規定請求被上訴人賠償給付遲延所生五
        十萬元之損害，即不能成立，其以此與被上訴人之工程款請求權主張抵銷，
        亦無理由。
（二）就上訴人辯稱：被上訴人施工品質有瑕疵，包括：地下室有多達二十處以上
      漏水，且現場仍留有透明塑膠管引流，其施工顯未達通常防漏效益昇降梯旁
      樑柱未抹平窗戶瀉水坡度未達合約所規定之1/50，上訴人受有五十四萬元之
      損害得向被上訴人請求賠償，就此亦主張抵銷等語。經查：
      1.上訴人雖辯稱：被上訴人防水粉刷為責任施工，必須有防水功能與責任，故
        其工程，含有抓漏及防水粉刷兩部分，若依其多年經驗判斷，漏水情形無法
        處理者，亦應先報告上訴人先請專業人士進行抓漏工程完畢後，再進行粉刷
        ，渠竟隨便以透明塑膠管引流方式捉漏，致令地下室漏水，被上訴人應負不
        完全給付責任云云，惟查：
        (1)證人即為上訴人施作磁磚粉刷及地下室轉盤砌磚等工程之馬啟興於原審到
          庭證稱：一般來講防水粉刷用在地下室，是要注意原來的牆有沒有滲水情
          形，如果有滲水時，就看他滲水情形嚴重與否，輕微時就要用藥（防水劑
          ），先塗上去作處理後再粉刷，第一層水泥漿塗厚、密，第二層再塗沙漿
          並加上防水劑和進去，如果嚴重的話就要打洞抓漏，解決漏水問題再粉刷
          （見原審卷第二一七頁）等語，證人即上訴人公司前工地主任呂國恩亦證
          稱：防水粉刷就是將防水劑加入水泥沙漿粉刷，粉刷前如牆壁有漏水時，
          則加止水劑止水，然後再做防水粉刷，如以後還有漏水，本件有約定一年
          保固，做防水粉刷後如還有小範圍的漏水時，則順便加以抓漏。但是嚴重
          的漏水的話，則要由專門的抓漏工程公司止漏。就一般工程而言，抓漏與
          防水粉刷工程是不同的工程，二者用的材料不同，施工的方法亦不同，抓
          漏是用快乾劑（止水劑），防水粉刷是抓漏以後加防水劑後加以粉刷，二
          者計價亦不同，抓漏的工程是總包的方式，防水粉刷是以面積計算，抓漏
          的價額計算是要看漏水的嚴重情形，無法與防水粉刷作價格的差異，合約
          約定保固期為一年，在漏水不嚴重的情形，看起來有濕濕的，但摸起來沒
          有水，是防水粉刷工程要處理的範圍，但如有水珠滲出來，則要抓漏，要
          看防水粉刷工人有無抓漏的能力，如果有，他就可以處理，但嚴重的漏水
          就要專業的抓漏工程處理，防水粉刷後若有鑽孔造成的震動，也可能使防
          水面產生裂縫，造成水漏出來（見原審卷第二三九頁）等情，再參以本院
          院函詢台灣區營造工程工業同業公會，該公會復轉詢其他會員結果，工信
          工程股份有限公司（下稱工信工程公司）、榮民工程股份有限公司（下稱
          榮民工程公司）及大陸工程股份有限公司（大陸工程公司）均稱：「防水
          粉刷工程」與一般粉刷工程不同在於，防水粉刷工程施作時，有在粉刷塗
          料內添加防水劑，以獲取防滲漏之效用等語，有台灣區營造工程工業同業
          公會九十一年九月二十四日台區營（九一）強業字第四０八號函所附上開
          營造公司之函覆說明在卷可按（見本院卷第八十九至一０一頁）。綜合上
          開證言及函詢營造工程業之專業意見，可知防水粉刷應係在粉刷塗料內加
          防水劑粉刷，與抓漏工程係將牆壁打洞，找出漏水位置止水應有不同，屬
          二項不同之工程，單純防水粉刷工程，應不含抓漏工程。
        (2)又關於防水粉刷工程是否負粉刷後在保固期間內房屋絕不漏水之擔保責任
          乙節，經本院函詢前開同業公會結果，工信工程公司稱：「至於防漏效果
          乙節，除應視業主或其委任設計建築師所指定防水劑材質、配比、用量等
          而定，尚須考量其防（止）漏之功效是否經驗正確屬有效，否則僅指定承
          商施作簡易之『防水粉刷』，卻於合約條文及規範中，就『保固期限』、
          『保固事項』及『保不漏期間』對承商科以擔保絕不漏水之責任，即有失
          公允。」；榮民工程公司則稱：「『防水粉刷工程』是否負粉刷後在保固
          期間內房屋絕不漏水之擔保責任，得視業主與承攬廠商間所定契約規範規
          定釐清責任歸屬；然而如依營造業慣例，『防水粉刷工程』一般均由提供
          防水劑之專業廠商施工，按其添加劑與水泥一定比例與砂、適量水拌合後
          予以施作並提出保固年限，按理在保固期限內應負漏水責任（僅限粉刷工
          程部分，不含結構體產生裂縫引起之漏水責任）。」；互助營造公司亦稱
          ：「防水粉刷之施工部位或有需先行『止漏』者，亦有素地後以防水粉刷
          施作者。若為前者應查明『止漏』工作是否確實，若為『止漏』部分施工
          不良，防水粉刷應負之保固責任應考慮折減。若為素地後防水粉刷則所謂
          保固維修責應全由「防水粉刷」之施工廠商負責。」；大陸工程公司更稱
          ：「防水粉刷就實務而言，為消極性防滲水措施。防水效果主要應以結構
          體防水為主，『防水粉刷』易因結構乾縮或地震造成之裂縫而使防水效果
          失效，應無法擔保結構物絕不漏水」。綜合言之，可知防水粉刷工程，僅
          一消極性防滲水措施，其防滲水效果來自塗料內所添加之防水劑，但對結
          構體裂縫所生之漏水問題，則無防水效果，應由在結構體中找出漏水位置
          止水之抓（止）漏工程負責，防水粉刷對因結構體所生漏水問題，應難令
          負保固責任。
        (3)查本件兩造工程合約所附工程明細表第十三項僅單純記載「地下室外牆一
          ：二防水粉刷」工程，該項約款或合約中其他部分，並無被上訴人尚負有
          抓漏義務之記載，而防水粉刷與抓漏工程乃二不同工程，已如前述，則被
          上訴人依約應僅有防水粉刷之施作義務，且其對粉刷後滲水問題之保固責
          任，參諸前開說明，亦僅單純就防水塗料所應有之防滲水效果，負擔保責
          任，至對地下室因結構體所生之漏水問題，則不在其應負責之範圍內。而
          上訴人主張地下室漏水之情形，證人即為上訴人從事抓漏工程之陳瑞圖證
          稱：伊係於九十年二月份查看現場，牆壁濕溼的、白白的，查看現場，於
          四、五月開始施工，該地下室當初的牆壁有漏水狀況，漏水的原因有很多
          ，是牆壁濕濕的、白白的，是地下水滲漏出來，我們處理方式為將漏水部
          分牆壁挖起來，然後先止水再用防水劑。我是依照業主的指示哪邊有漏水
          去做處理，原先防水粉刷工程是否有施工不良的情形導致漏水，這點我無
          法判斷。提出圖面說明乙份，表示漏水位置，總共有四十五個地方漏水，
          支付費用總共五十四萬元，這部分包括基坑止水的費用。基坑就是機械停
          車位的下層，有看到淹水，地面有水，由師傅用抽水機先行抽水。基坑止
          水部分就已經花費貳拾貳萬元，牆壁部分為參拾貳萬元。因為保固期間為
          三年，防漏工程不容易，地下室漏水的原因很多，所以費用較高。工程已
          於九十年四、五月完工，現還繼續監視中，現還有一部分還在漏水，要等
          到全部不漏時才去收款。漏水部分我們現還在處理等情（見原審卷第二二
          六頁），可知地下室漏水情形非常嚴重，甚至有淹水，需以抽水機抽水，
          顯見此漏水情形，已非單靠粉刷塗料中含防水劑所能防範，需賴從結構體
          找出漏水位置止水的抓漏工程，始能處理。是故，被上訴人依約給付之內
          容為防水粉刷，僅處理輕微之滲水狀況，並非抓漏工程，上訴人自不能以
          粉刷後地下室出現嚴重漏水，亦認被上訴人依約對此亦應負保固責任。從
          而，上訴人不得主張其委請第三人抓漏所支出之費用五十四萬元，被上訴
          人有償還義務，上訴人主張之債權不成立，其以此主張抵銷，自無理由。
      2.關於上訴人主張：被上訴人施工後，尚有昇降梯旁樑柱未抹平及窗戶洩水坡
        度未達合約所規定之1/50等之瑕疵云云。被上訴人則陳稱：此二項原為合約
        明細表第五項及第九項之工程內容，原均已施作，並涵蓋在上訴人核准之請
        款單內，因上訴人二次施工，將陽台部分作成室內部分，又將原昇降梯旁樑
        柱外移，始有上開瑕疵等語，並提出請款單為據。查：「昇降梯旁樑柱抹平
        」原屬系爭工程合約明細表第五項所載之「內牆粉刷打底及粉光」工程內容
        ，「窗戶洩水坡度」本為明細表第九項所載「門窗嵌縫」工程內容，為兩造
        所不爭執（見原審卷第二０七頁），而附卷之請款單據上，內牆粉刷及門窗
        嵌縫二工程，確均已請款百分之九十，並經上訴人之法定代理人簡天廷核准
        ，與被上訴人所主張相符。上訴人為顯示昇降梯旁樑柱未抹平所提出之照片
        （見原審卷第一九六頁），實難看出昇降梯旁樑柱有何凹凸未抹平之瑕疵，
        此部分原審復依上訴人聲請，傳訊補施作工程之證人莊勝助調查結果，亦未
        提及曾補施作昇降梯旁樑柱抹平工程，又徵諸上訴人所提莊勝助出具之施工
        項目說明內，也未顯示曾補作內牆粉刷或昇降梯樑柱抹平之工程（見原審卷
        第四十八頁），而請款單據顯示昇降梯樑柱抹平所屬內牆粉刷打底工程，業
        經上訴人法定代理人核准請款，綜上證據，均難認上訴人主張昇降梯旁樑柱
        有未抹平之瑕疵為真實。另上訴人主張窗戶未施作1/50洩水坡度，依上訴人
        所提照片顯示（見原審第一九七頁），窗戶外邊牆已有施作一定斜度之洩水
        斜坡，與其主張情形已有不符，而證人莊勝助固於原審時到庭證稱前排窗戶
        有部分洩水坡度未達標準，上訴人之法定代理人有叫伊將磁磚拆掉重弄等語
        ，且核閱上訴人提出由莊勝助出具之施工項目說明，其中窗戶洩水坡度所屬
        門窗嵌縫工程，確實曾經莊勝助施作，然被上訴人主張門窗嵌縫原已施工完
        成，此部分窗戶洩水坡度乃上訴人在陽台二次施工部分，上訴人對此並未爭
        執，其於原審更自承本件工程陽台部分在使用執照核發以後，有再行施工之
        情形（見原審卷第一四四頁），而兩造依工程合約約定，僅有依工程圖說所
        定工程範圍施工，對於使用執照核發以後，上訴人二次施工所增之工程，並
        非合約所定之增減數量，屬新增項目，被上訴人並無施作義務，已如前述，
        是故，縱訴外人莊勝助曾經施作窗戶洩水坡度之工程，該部分因屬使用執照
        核發後第二次施工所生工程項目之內容，被上訴人依合約約定，亦無施作之
        給付義務，是尚難因該窗戶洩水坡度有未達標準情事，即認該部分亦為被上
        訴人依合約應負責之工程範圍，上訴人主張此部分工程瑕疵，被上訴人應予
        負責，即不可採信。
      3.要之，上訴人主張被上訴人施工品質有地下室漏水、昇降梯旁樑柱未抹平、
        窗戶洩水坡度未達規定標準之瑕疵云云，或非被上訴人所負工程保固範圍內
        事項；或未舉證確實有此部分瑕疵存在；或該瑕疵乃二次施工所致，不在原
        合約約定之工程範圍內，均難認被上訴人應對上訴人所主張之工程瑕疵負責
        ，則上訴人主張其因上開瑕疵受有五十四萬元之損害，被上訴人應予賠償，
        並據而與被上訴人請求之工程保留款主張抵銷，核無理由。
六、按因條件成就而受不利益之當事人，如以不正當行為阻其條件之成就者，視為條
    件已成就，民法第一百零一條第一項定有明文。本件被上訴人就系爭工程已施作
    完成，並無尚未施工項目或瑕疵存在，如經定作人即上訴人驗收，亦應屬合格狀
    態，則依工程合約第四條第三款約定，只需上訴人完成驗收手續，上訴人即應依
    約付清保留五十五萬八千八百九十七元之尾款。查被上訴人主張其於九十年六月
    四日發函催告上訴人驗收工程並付清工程尾款，上訴人置之不理之事實，業據提
    出催告函影本可參（見原審卷第十九頁），上訴人雖辯稱：伊有依該催告函之指
    示，於工地等候驗收，並以台北東門郵局第七四三號存證信函將其曾至工地等候
    驗收之事通知被上訴人，並另於同年六月二十八日催告被上訴人驗收，並提出存
    證信函為證（見原審卷第五十五、五十六頁、第六十一至六十三頁）。然為被上
    訴人否認，並稱：上訴人只有發函催告驗收，實際上均無驗收動作等語。按當事
    人主張有利於己之事實者，就其事實固負舉證之責任，惟主張消極之事實而在客
    觀上無法積極證明，其舉證責任移轉於他方當事人，亦為舉證責任分配原則之一
    ，最高法院五十八年度台上字第二九一八號判決可資參照，故應由上訴人就其所
    辯曾到工地配合驗收之積極事實負舉證責任。查上訴人提出九十年六月十一日發
    出之台北東門郵局第七四三號存證信函中，固提及上訴人有派員於工地等候被上
    訴人驗收，因未見被上訴人到場，致上訴人無從進行初驗工作等語，然此存證信
    函僅上訴人一方之陳述，無從直接證明上訴人確曾到過工地配合驗收，上訴人就
    其有配合被上訴人進行驗收乙事，已難證明為真實；況上訴人所提九十年六月二
    十八日催告驗收之存證信函中，只言及上訴人前委託律師催告被上訴人限期依約
    完成粉刷工程及瑕疵補正，均未見被上訴人出面完成應履行工作，爰請求終止系
    爭工程合約之旨，並未有催告被上訴人進行驗收或任何表示上訴人願意進行驗收
    工作之意；另參酌驗收有利於被上訴人取回尾款，工程完工後，被上訴人不配合
    驗收，亦與常情不符，顯見被上訴人主張上訴人故意不進行驗收，以阻止付清尾
    款之條件（即上訴人驗收合格）成就，應信為真實，揆諸首揭規定，應視為上訴
    人驗收合格此付款條件業已成就，上訴人依約應給付保留之一成尾款共五十五萬
    八千八百九十七元。
七、就被上訴人主張上訴人剋扣四萬零五百元之工程款部分：
    被上訴人主張：上訴人之工地主任呂英民要求浴缸砌磚改以立起來方式施作，故
    須增加費用，此見八十九年十二月十二日請款單第五項「浴缸砌磚」費用四萬零
    五百元，為上訴人之工地主任呂英民所填載，足證係經其所同意，卻遭上訴人法
    定代理人刪除等語，並據被上訴人提出上開請款單為證（見原審卷第十五頁）。
    經查：上訴人對於請款單係由上訴人之工地主任呂英民所填載並不爭執，則被上
    訴人主張係上訴人之工地主任呂英民要求浴缸砌磚改以立起來方式施作，應為可
    採。又證人即上訴人前派駐系爭工地之工地主任呂國恩證稱：浴缸砌磚與內牆施
    作不一樣，浴缸砌磚的錢要另外算等語（見原審卷第一五六頁），則上訴人法定
    代理人將浴缸砌磚認為屬於內牆砌磚之一部，而刪除該項請款，並無理由，被上
    訴人就其已施作之部分請款，自屬有據，上訴人應給付該筆工程款四萬零五百元
    。
八、綜上所述，被上訴人就本件系爭工程已依約完工，上訴人辯稱：被上訴人尚有未
    施工項目及施工有瑕疵其受有損害，並主張其損害賠償請求權與工程款抵銷云云
    ，並不可採，上訴人以不配合驗收來阻止保留尾款給付條件之成就，故被上訴人
    請求該一成保留款五十五萬八千八百九十七元之條件應視為已成就；又被上訴人
    請求上訴人給付浴缸砌磚報酬四萬零五百元之部分，亦屬有據，故被上訴人請求
    上訴人應給付共計五十九萬九千三百九十七元，及自起訴狀繕本送達翌日即九十
    年七月十八日起至清償日止按週年利率百分之五計算之利息，即有理由，應予准
    許。原審判命上訴人如數給付，並依兩造聲請，分別酌定相當之擔保金額宣告假
    執行及免假執行，於法並無違誤。上訴意旨指摘原判決不當，求予廢棄改判，為
    無理由，應予駁回。
九、本件事證已臻明確，兩造其餘主張攻擊防禦方法及所提之證據，均毋庸再予審酌
    ，附此敘明。
十、據上論結，本件上訴為無理由，依民事訴訟法第四百四十九條第一項、第七十八
    條，判決如主文。
中　　　華　　　民　　　國　　九十一　　年　　十二  　　月 　 十七  　　日
                                民事第十二庭
                                    審判長法  官　林  丁  寶
                                    　　　法  官　高  鳳  仙
                                    　　　法  官　林  恩  山
右正本係照原本作成。
不得上訴。
中　　　華　　　民　　　國　　九十一　　年　　十二  　　月 　 十八  　　日
  　　　　　　　　　　　　　　　　　　　　書記官  周  淑  靜
